【裁判字號】    98,簡上,197
【裁判日期】    990414
【裁判案由】    確認界址
【裁判全文】
臺灣板橋地方法院民事判決             98年度簡上字第197號
上  訴  人  甲○○
訴訟代理人  己○○
上  訴  人  壬○○
訴訟代理人  辛○○○
被上訴人    乙○○
            丁○○
            丙○○
            庚○○○
                        號
            戊○○
上列當事人間請求確認界址事件，上訴人對於中華民國98年9月3
日本院板橋簡易庭98年度板簡字第1640號第一審判決提起上訴，
經於中華民國99年3月24日言詞辯論終結，本院判決如下：
    主          文
上訴駁回。
第二審訴訟費用由上訴人連帶負擔。
    事 實 及 理 由
壹、程序方面：被上訴人等均經合法通知，均未於言詞辯論期日
    到場，核無民事訴訟法第386條各款所列情形，爰依上訴人
    之聲請，由其一造辯論而為判決。
貳、當事人之主張：
一、上訴人方面：
    聲明：（一）原判決廢棄。（二）確認上訴人所有坐落台北
    縣中和市○○○段頂南勢角小段第95-16地號（重測後為華
    新段257地號）土地與被上訴人戊○○所有坐落同地段95-1
    （重測後為華新段239地號）及被上訴人乙○○、丁○○、
    丙○○、庚○○○所有坐落同地段95-4（重測後為華新段25
    6地號)、97-11（重測後為華新段255地號）地號土地之界址
    如內政部國土測繪中心98年6月2日鑑定圖所示B-J-J1之連接
    線。（三）確認上訴人所有坐落台北縣中和市○○○段頂南
    勢角小段第97-20地號（重測後為華新段259地號）土地與被
    上訴人乙○○、丁○○、丙○○、庚○○○所有坐落同地段
    第97-11地號（重測後為華新段255地號）土地之界址如內政
    部國土測繪中心98年6月2日鑑定圖所示A-B連接線。（四）
    確認上訴人所有坐落台北縣中和市○○○段頂南勢角小段第
    97-20地號（重測後為華新段259地號）土地與被上訴人戊○○所有坐落同地段97-22（重測後為華新段299地號）、97-2
    3地號（重測後為華新段296地號）土地之界址如內政部國土
    測繪中心98年6月2日鑑定圖所示E1-F1連接線。
    其陳述除與原判決記載相同者，茲引用之外，補稱：
（一）上訴人主張97年間地籍重測結果（即原判決認定之界址）
      有誤，分述如下。
（二）系爭97-20與97-11土地界址：
  １、上訴人即原告所有坐落台北縣中和市○○○段頂南勢角小
      段第95-16、97-20地號土地，登記面積各為50、65平方公
      尺，依台北縣政府65年使字第1558號原始使用執照建築圖
      所示（即原審原告98.1.5民事補正狀附圖3），上訴人97-
      20號土地與被上訴人乙○○、丁○○、丙○○、庚○○○
      共有之97-11號土地相鄰處，即係兩側鄰地建物之法定避
      難空地（防火巷），依前開建築圖所示該防火巷淨寬度為
      3公尺整，97-20與97-11土地界址即為該防火巷中心線（
      換言之，防火巷中心線各向97-20、97-11土地延伸1.5公
      尺即屬防火巷之範圍），應為內政部鑑定圖之原告所指之
      A-B連線（即原審原告98.1.5民事補正狀附圖3之A-B連線
      ）。
  ２、然若以原判決所定界址（內政部鑑定圖1-2連線），97-20
      與97-11土地界址（防火巷中心線），將會向97-20土地一
      側偏移約0.32公尺，將導致上訴人所有97-20土地面積減
      少9.67平方公尺及防火間隔寬度不足1.5公尺之偏差結果
      。故原判決所定界址，與前開建築圖比對，會發生相互矛
      盾之結果，且違反「建築技術規則」第6節第110條之1之
      規定，並損害台北縣政府所核准相關建築圖等公文書之公
      信力，足認台北縣政府97年間地籍重測後所定界址有誤。
（三）系爭97-20與97-22、97-23之土地界址：
  １、又97-20號土地與被上訴人戊○○所有之97-22、97-23二
      筆土地相鄰界址，如同前開台北縣政府65年使字第1558號
      原始使用執照建築圖所示（即原審原告98.1.5民事補正狀
      附圖3），亦即兩側鄰地建物之法定避難空地（防火巷）
      ，依前開建築圖所示該防火巷淨寬度同為3公尺整，97-20
      與97-22、97-23土地界址即為該防火巷中心線（換言之，
      防火巷中心線各向97-20與97-22、97-23土地延伸1.5公尺
      即屬防火巷之範圍），應為內政部鑑定圖原告所指之E1-F
      1連線(即原審原告98.1.5民事補正狀附圖3之E-F連線)。
  ２、然若以原判決所定界址（內政部鑑定圖3-4連線），97-20
      與97-22、97-23土地界址（防火巷中心線），將會向97-2
      0土地一側偏移約0.11至0.21公尺，將導致上訴人所有97-
      20土地面積減少9.67平方公尺及防火間隔寬度不力1.5公
      尺之偏差結果。故原判決所定界址，與前開建築圖比對，
      會發生相互矛盾之結果，且違反「建築技術規則」第6節
      第110條之1之規定，並損害台北縣政府所核准相關建築圖
      等公文書之公信力，足認台北縣政府97年間地籍重測後所
      定界址有誤。
（四）系爭95-16與95-1、95-4、97-11之土地界址：
  １、依前開台北縣政府65年使字第1558號原始使用執照建築圖
      所示（即原審原告98.1.5民事補正狀附圖3）上訴人所有9
      5-16號土地與被上訴人戊○○所有之95-1、被告乙○○、
      丁○○、丙○○、庚○○○共有之95-4、97-11號土地界
      址應為B-J連線，長度為12.65公尺，即內政部鑑定圖上訴
      人所主張之界址B-J連接線（如包含95-16與97-20界址之B
      -I連線6.12公尺，I-B-J連線總長為18.77公尺）。
  ２、然97年重測後地籍圖（原審原告98.1.5民事補正狀附圖1
      ）I、D、K連線總長為18.17公尺（5.82公尺+6.26公尺+6.
      09公尺），較原告主張附圖三建築圖之I、B、J連線明顯
      短少0.6公尺，導致上訴人95-16號土地面積短少2.65平方
      公尺。
  ３、上訴人於內政部鑑定圖所主張之界址（B-J-J1連接線），
      係依台北縣政府65年使字第1558號原始使用執照建築圖為
      標準，即原審原告98.1.5民事補正狀附圖三所示之界址為
      B-J連線。上訴人依前開原始建築圖指界標點，經鑑定後
      面積較登記面積短少2.42平方公尺，台北縣政府地籍重測
      結果卻短少達2.65平方公尺之多，以上足認原判決未參酌
      原始建築圖及建物現況，原審採納台北縣政府地籍重測資
      料定本件界址，顯有違誤。
（五）重測之後我們的防火巷竟偏移了32公分，縣政府與國土測
      繪中心不同，判決書內的連線也是錯誤，縣政府與國土測
      繪中心也不同，判決書內的地界也是錯為了，國土測繪中
      心的圖是錯誤的，法官引用國土測繪中心所以判決書是錯
      了。結果違反建築法規。
（六）台北縣政府實施土地重測，土地因人為或地形變遷，可能
      造成部分界址與地籍圖不符，乃使重測兩俊土地圖槓發生
      增減，但有些界址受法令規定，是不能變遷移動的。依據
      「建築技術規則」第6節第110條之1規定：建築物應自基
      地境界線退縮留設淨寬1.5公尺以上之防火間隔。上訴人
      請求確認界址之土地有建築物，依據台北縣政府65使字第
      1558號使用執照之建築圖，防火巷寬3公尺，界址在中心
      線，雙方各留設淨寬1.5公尺之防火間隔，符合「建築技
      術規則」規定。系爭土地經台北縣政府重測後，防火巷位
      置及全部尺寸都沒改變，但上訴人所有防火巷土地界址因
      偏移而減少32公分等，不只違反「建築技術規則」規定，
      且與使用執照之建築圖不符。嚴重損害政府公文書之公信
      力。懇請法官能依政府法令規定及使用執照建築圖之尺寸
      ，維護政府公文書之公信力，維持防火巷寬3公尺，雙方
      各留設淨寬1.5公尺之防火間隔。
（七）證據：除援用第一審所提證據外，補提為證，並聲請調取
      臺北縣政府65年度使字第1558號使用執照相關建築圖。
二、被上訴人方面：被上訴人經合法通知，未於言詞辯論期日到
    場，亦未提出準備書狀作何聲明或陳述。
參、本院依職權向臺北縣中和地政事務所調取土地地籍圖舊圖謄
    本。
肆、得心證之理由：
一、本件上訴人起訴主張其為坐落臺北縣中和市○○○段頂南勢
    角小段95-16、97-20地號土地之所有權人，另坐落同地段95
    -1、97-22、97-23等地號土地為被上訴人戊○○所有、同地
    段95-4、97-11地號土地則為被上訴人乙○○、丁○○、丙○○、庚○○○共有之土地，且上述被上訴人所有之土地與
    上訴人所有之前揭土地毗鄰等情，有上訴人提出之土地登記
    謄本及地籍圖謄本附於原審卷內可參（見本院板橋簡易庭97
    年度板簡調字第1053號民事卷第64至73頁，以下簡稱原審調
    解卷），則上訴人此部分主張自堪信為真實。又按「確認法
    律關係之訴，非原告有即受確認判決之法律上利益者，不得
    提起之；確認證書真偽或為法律關係基礎事實存否之訴，亦
    同。」，民事訴訟法第247條第1項定有明文；次按「所謂因
    定不動產界線之訴訟，係指不動產之經界不明，或就經界有
    爭執，而求定其界線所在之訴訟而言（本院三十年抗字第一
    七七號判例參照），性質上屬於形成之訴。原告提起此訴訟
    時，祇須聲明請求定其界線之所在即可，無須主張特定之界
    線。縱原告有主張一定之界線而不能證明，法院仍不能以此
    駁回其訴。亦即法院可不受兩造當事人主張之拘束，得本於
    調查之結果，定雙方不動產之經界。」，亦有最高法院90
    年台上字第868號判決要旨可參。故本件上訴人雖聲明請求
    以前揭界線為兩造所有之毗鄰土地之界址，然法院依調查之
    結果，定前揭土地之界址，並不受當事人主張之拘束，合先
    敘明。
二、前揭兩造所有之毗鄰土地，依上訴人主張之土地界址為如原
    判決附圖所示之J1-J-5-B-2、2-B-A-1、3-E1-F1-4位置，經
    原審囑託內政部國土測繪中心進行鑑定，據內政部國土測繪
    中心鑑定結果為：「……。二、本案係採用精密電子測距經
    緯儀在系爭土地附近檢測97年地籍圖重測時測設之圖根點，
    並經檢核合格後，作為該測區之控制點，然後依該圖根點為
    基點，施測系爭土地及附近界址點，並計算其坐標值輸入電
    腦，再將界址點以自動繪圖儀展繪於鑑測原圖上（同重測前
    地籍圖比例尺：1/1200及重測後地籍圖比例尺：1/500），
    然後依據台北縣中和地政事務所保管之地籍圖、圖解地籍圖
    數值化成果、地籍調查表、宗地資料等，謄、展繪本案有關
    土地地籍圖經界線，與前項成果核對檢核後測定於鑑測原圖
    上，作成比例尺1/500鑑定圖。三、本案鑑定結果說明如下
    ：……（三）圖示E（鋼釘）--F（鋼釘）、A（鋼釘）--B（
    鋼釘）、B（鋼釘）--J（鋼釘）連接虛線，係華新段257、
    259地號（重測前南勢角段頂南勢角小段95-16、97-20地號
    土地所有權人（原告）指界位置，E1及F1點係E--F連接虛線
    （含延長線）分別與地籍圖經界線（含延長線）之交點，J1
    點係依照法官指示通過J點與同段256、239地號（重測前南
    勢角段頂南勢角小段95-4、95-1地號）間地籍圖經界線平行
    線延長與地籍圖經界線之交點。（四）圖示…點線係以重測
    前地籍圖（比例尺1/1200）測定係爭土地間界址，並讀取其
    坐標後，展點連線於重測後比例尺：1/500鑑測原圖上之位
    置；7…5…2…1、3…6…4連接點線係華新段257、259地號
    （重測前南勢角段頂南勢角小段95-16、97-20地號）與同段
    239、256、255、296、299地號（重測前南勢角段頂南勢角
    小段95-1、95-4、97-11、97-23、97-22地號）間之重測前
    地籍圖經界線。（五）依法官囑託事項計算面積結果請詳見
    鑑定圖、面積分析表。……。」，此有內政部國土測繪中心
    98年6月8日測籍字第0980005266號函所附鑑定書附於原審調
    解卷內可參（見原審調解卷第145至169頁）。
三、又按「土地法第三十八條第一項規定辦理土地登記前，應先
    辦地籍測量，是以每筆土地之面積係依據地籍圖之界址而確
    定，並非先行確定每筆土地之面積然後據以移動界址，其理
    至明。」，亦有最高法院69年台上字第308號判例可參；另
    據內政部國土測繪中心函復原審法院稱：「……。二、本中
    心98年6月2日鑑定圖上面積分析表所載，計算宗地面積（乙
    ），係採外圍依重測確定坐標（非系爭界），系爭界址依重
    測前地籍圖位置（7…5…2…1、3…6…4）計算結果，其與
    登記面積（甲）有差值，經分析其造成面積增減之原因如下
    ：１、重測前地籍圖面積與登記面積有差值，且部分土地其
    差值，已超出容許誤差範圍。２、地籍圖之重測，因其測量
    技術及使用儀器遠較日據時期精密優良，又數十年來，土地
    因人為或天然地形變遷，界址與原地籍圖不符，加以複丈時
    誤差之配賦，乃使重測前後土地面積發生增減，成為必然事
    實。本案部分土地其地籍圖重測後經界線（非系爭部分），
    係由土地所有權人依土地法第46條之2規定到場指界，重新
    實施地籍測量結果，而產生面積增減，致其面積與重測前登
    記面積產生差異情形。」，此有內政部國土測繪中心98年7
    月8日測籍字第09800006309號函附於原審調解卷內可參（見
    原審調解卷第185頁）。故關於土地之界址乃依據地政機關
    所測繪保管之地籍圖為準，而土地之面積乃因界址確定後，
    始能計算得之，並非以土地面積而移動界址以求符合面積之
    數值，乃屬當然，此於地籍圖重測時，亦然，不能執重測前
    登記之面積而請求移動依照重測前地籍圖所示之界址所測繪
    而得之土地界址，且因測量技術、土地變遷、及誤差配賦等
    因素，使重測前後各宗土地面積發生增減，乃土地面積於重
    測前後發生增減情形，不能作為認定重測結果有誤之依據，
    合先敘明。故本件上訴人所有之前揭土地固於系爭土地重測
    後，發生面積減少之情事，仍不能執此一端，即認為系爭土
    地重測結果與重測前之地籍圖不符，上訴人此部分主張自非
    可採。另關於上訴人所舉於系爭土地重測後，其所有坐落於
    系爭土地上之房屋後方所留防火巷將不足建築法規規定之預
    留空間一節，因土地界址乃以地籍圖為準，並非以地上物為
    準，雖上訴人所有之坐落於系爭土地上之建物位置並無變更
    ，然仍不能以此點即認為地籍圖重測結果有誤，上訴人此部
    分主張亦非可採。
四、故參照前揭內政部國土測繪中心鑑定結果，及重測前之舊地
    籍圖謄本所示（見本院卷第44至46頁，及附於原審調解卷第
    86頁之上訴人於原審提出之放大圖影本），認為上訴人所共
    有之坐落臺北縣中和市○○○段頂南勢角小段第95-16地號
    土地與被上訴人戊○○所有坐落同地段95-1地號土地及被上
    訴人乙○○、丁○○、丙○○、庚○○○等所共有之坐落同
    地段95-4、97-11地號土地之界址應為如原判決附圖（即內
    政部國土測繪中心98年6月2日鑑定圖）所示之【7…5…2 】
    之連接線；上訴人所共有之坐落台北縣中和市○○○段頂南
    勢角小段第97-20地號土地與被上訴人乙○○、丁○○、丙○○、庚○○○等所共有之坐落同地段97-11地號土地之界
    址應為如原判決附圖所示之【1…2】連接線；上訴人所共有
    之坐落台北縣中和市○○○段頂南勢角小段第97-20地號土
    地與被上訴人戊○○所有坐落同地段97-22、97-23地號土地
    之界址應為如原判決附圖所示之【4…6…3】連接線。依照
    上述結果認定之系爭土地界址線，雖使上訴人所有之前揭土
    地面積與重測前舊土地登記面積不同，但其各宗土地坵塊形
    狀則與舊地籍圖所示之各宗土地坵塊形狀相同，則上開土地
    之連接線應屬可採。
五、綜上所述，本件上訴人主張其所有之坐落台北縣中和市○○○段頂南勢角小段第95-16地號與被上訴人戊○○所有坐落
    同地段95-1地號土地及被上訴人乙○○、丁○○、丙○○、
    庚○○○所有坐落同地段95-4、97-11地號土地之界址為如
    內政部國土測繪中心98年6月2日鑑定圖所示B-J-J1之連接線
    ，其所有坐落同地段第97-20地號土地與被上訴人乙○○、
    丁○○、丙○○、庚○○○所有坐落同地段第97-11地號土
    地之界址為如前揭附圖所示A-B連接線，其所有坐落同地段
    第97-20地號土地與被上訴人戊○○所有坐落同地段第97-22
    、97-23地號土地之界址為如附圖所示E1-F1連接線等，俱無
    可採。原審依據調查之結果，而採用內政部國土測繪中心鑑
    定結果，認定上訴人所有之前揭土地與被上訴人所有之前揭
    土地間之界址線應為如原判決所認定之連接線，並無不合。
    上訴意旨指摘原判決不當，求予廢棄改判，為無理由，應予
    駁回。
伍、本件事證已臻明確，兩造其餘主張及攻擊防禦方法與證據，
    經本院斟酌後，與本件判決結果已不生影響，故不一一論列
    ；至於上訴人聲請向臺北縣政府調取使用執照建築圖部分，
    因該建築改良物使用執照相關圖說資料乃當事人可以直接向
    臺北縣政府申請閱覽、抄錄之資料，非法院方得調取之證據
    ，倘上訴人認為有舉為證據之必要，自應逕向臺北縣政府申
    請閱覽、抄錄後，提出於法院以為證據，並無必須由法院向
    臺北縣政府函調之必要，何況上訴人已經於原審提出該前揭
    建築物使用執照之部分圖說謄本（見原審調解卷第88頁），
    可見上訴人已經自行向建築主管機關申請閱覽並抄錄該使用
    執照卷宗內之資料，而無不能向建築主管機關申請之情事存
    在；且本院認為該使用執照內之圖說與本件訴訟之勝敗無關
    ，業如前述，故核無依上訴人聲請向臺北縣政府調取之必要
    ，上訴人此部分證據方法，應予駁回，併此敘明。
陸、結論：本件上訴為無理由，依民事訴訟法第436條之1第3項
    、第385條第1項前段、第449條第1項、第85條第2項，判決
    如主文。
中    華    民    國    99    年    4     月    14    日
            民事第一庭  審判長法  官  李世貴
                              法  官  黃信樺
                              法  官  許瑞東
以上正本證明與原本無異
本判決不得上訴
中    華    民    國    99    年    4     月    14    日
                              書記官  賴玉芬

司法院資訊處製作；財團法人民間司法改革基金會備份。
